【裁判字號】    98,消債抗,35
【裁判日期】    980820
【裁判案由】    更生抗告
【裁判全文】
臺灣基隆地方法院民事裁定            98年度消債抗字第35號
抗  告  人  乙○○
                    （
上列抗告人因聲請消費者債務清理（更生）事件，對於中華民國
97年11月18日本院97年度消債更字第0145號第二審裁定提起抗告
，本院第二審合議庭裁定如下：
    主  文
抗告駁回。
抗告程序費用由抗告人負擔。
    理  由
一、本件抗告人於原審聲請意旨略以：渠有不能清償債務之情事
    ，於消費者債務清理條例（下稱本條例）施行前曾依中華民
    國銀行公會會員辦理消費金融案件無擔保債務協商機制（下
    稱銀行公會債務協商機制）與金融機構成立協議，其中荷蘭
    銀行因消費於94年12月之後，依規定無法加入協商，積欠之
    金額須另外支付，故每月除協商應繳新臺幣（下同）10,338
    元外，另須支付荷蘭銀行5,250.元，共須付款15,588元，繳
    款過程原尚順利，惟因自民國（下同）96年７月起，食品原
    物料開始上漲，成本增加，使原本毛利約為52％遽降為40％
    ，營收亦從６萬餘元跌至不及４萬元，除影響生活之必需費
    用外，亦導致履行協商債務出現困難，期間因欲應付銀行繳
    款及生活所需，分別在96年７月、10月12月及97年２月向甲
    ○○先生共借款18萬元，以渡難關，然借款用盡，生意並未
    改善，原物料價格卻調漲數次，令抗告人苦不堪言，最終於
    97年４月因無法湊足款項而毀諾；然當初簽定債務協議乃自
    忖有償債能力，惟因原物料上漲，影響甚鉅，又不敢將成本
    轉嫁於消費客戶，只能自行吸收，於５月初與最大債權銀行
    渣打銀行說明困境，請求共同協商，卻未獲回應，綜上，抗
    告人因社會常態之物價急遽上漲，經營成本增加，不堪負荷
    ，導致履約困難，實非蓄意，而向金融機構請求共同協商又
    未獲回應，顯屬不可歸責於抗告人，且其無擔保或無優先權
    之債務總額未逾1200萬元，復未經法院裁定開始清算程序或
    宣告破產，爰向原審法院聲請更生等語。並提出抗告人之全
    戶戶籍謄本、財產及收入狀況說明書、債權人清冊、協議書
    影本、聯合徵信資料、自國稅局取得之財產資料、勞工保險
    卡、各類支出單據之原本及影本等件為證。
二、原審駁回抗告人之聲請，係以：(一)抗告人確於消費者債務
    清理條例（下稱本條例）施行前，依銀行公會債務協商機制
    與金融機構成立協議，約定分120.期，利率3.88％，每月償
    還10,338元依各債權銀行債權金額比例清償各項債務，至全
    部清償為止，並自95年11月起至97年３月止，共依約履行17
    期，此有抗告人所提出依銀行公會債務協商機制成立協商之
    協議書暨還款計劃在卷可參，核屬實情，從而本件抗告人欲
    聲請更生，必須符合本條例第0151條第６項準用第５項之規
    定，亦即抗告人必須具有不可歸責於己致履行上開協議顯有
    重大困難之事由。(二)抗告人固陳稱：自96年７月起，食品
    原物料開始上漲，成本增加，使原本毛利約為52％遽降為40
    ％，營利收入亦從６萬餘元跌至４萬元不到，除影響生活之
    必要費用，亦導致履行債務協商方面出現困難等語。惟抗告
    人並未提出相關營業額資料或相關收支帳簿，經裁定命抗告
    人提出５年內從事營業活動之營業額資料或相關收支帳冊，
    然抗告人迄原審裁定時（即97年11月18日）猶未提出，況如
    抗告人未製作相關會計帳冊或收支帳簿，何以知悉96年６月
    以前每月營收約12萬元，毛利約佔52％，自96年７月起營業
    額減少為９萬元，毛利僅剩約４成？是抗告人應有製作相關
    收支帳冊，然抗告人卻拒不提出，顯然具有本條例第46條第
    ３款之情形，本應駁回抗告人之聲請。(三)依抗告人所提出
    之國稅局財產歸屬資料，抗告人名下尚有不動產２筆，公告
    現值合計252,240.元，且不動產市值恆高於公告現值，亦為
    眾所皆知之事，是抗告人若能妥善處分該不動產，應可補貼
    營業收入之不足，亦不致須向他人借款始能週轉；再者，抗
    告人既已與金融機構成立協議，本應樽節開銷，據實控制不
    必要之支出，並致力於經濟之復甦，然抗告人於協商成立後
    ，明知每月需償還銀行之金額，卻仍持續繳交人壽保險之保
    險費，而此等保險亦非維持生活之所需，是抗告人本應終止
    保險契約，致力償還債務，詎抗告人卻持續繳交保險費，顯
    見抗告人於協商成立後，仍恣意為不必要之開銷，如此造成
    收支失衡，亦不可謂係不可歸責於抗告人。(四)綜上，本件
    抗告人拒不提出營業相關帳冊，實無從判斷抗告人之營業收
    入情形，亦難僅憑抗告人空言陳稱，即採信抗告人之詞，是
    本件應認抗告人尚乏不可歸責於己之事由，其聲請更生誠屬
    違背消費者債務清理條例第0151條第６項準用第５項之規定
    ，且該欠缺亦無從補正，自應駁回其聲請等語，為其理由。
三、抗告意旨略以：(一)消費者債務清理條例之立法目的在於使
    陷於經濟上困境之消費者，得分別情形依條例所定之更生或
    清算程序清理債務，妥適調整其與債權人及其他利害關係人
    之權利義務關係，保障債權人之公平受償，謀求消費者經濟
    生活之更生及健全社會經濟之發展，故法院於解釋本條例第
    0151條第５項所稱之「因不可歸責於己之事由致履行顯有重
    大困難者」時，自不應作太狹隘之解釋，否則勢必使立法者
    之美意無法貫徹。(二)抗告人於原審業已說明營業狀況及概
    算係由營業額及成本約略計算，且抗告人所經營之早餐店乃
    小本經營，無營業登記，亦未聘請員工，故未做流水帳，實
    屬常態，然原審於抗告人具狀說明後，未近一步確認箇中實
    情，遽謂抗告人持有帳冊而拒不提出，實不可採。(三)另抗
    告人雖有土地２筆，然該土地為「旱地」，抗告人之應有部
    分亦僅25分之１，且土地遠在雲林，故該２筆土地僅有財產
    之名卻無財產之實益，更無法利用該土地借貸或週轉，原審
    就此漏未審酌，於情亦屬有違。原審駁回抗告人更生之聲請
    ，於法顯有未合，爰依法提起抗告，請廢棄原裁定，另為適
    法之裁定等語。
四、按「債務人與金融機構協商成立者，不得聲請更生或清算。
    但因不可歸責於己之事由，致履行顯有重大困難者，不在此
    限。」、「本條例施行前，債務人依金融主管機關協調成立
    之中華民國銀行公會會員辦理消費金融案件無擔保債務協商
    機制與金融機構成立之協商，準用前項之規定。」本條例第
    ８條、第0151條第５項、第６項分別定有明文。此乃私法上
    之債之關係，係以當事人間之信賴關係為基礎，為社會經濟
    組織之重要支柱，故當事人於以法律行為追求自己利益之際
    ，亦應顧及對方之利益，考量債權債務在社會上之作用，本
    於誠實及信用之原則，行使債權及履行債務。是對於已陷入
    經濟上困境之消費者，若任其於惡性循環之債務窘境中生存
    ，將衍生嚴重之社會問題，難以維持安定之社會經濟秩序，
    故為兼顧債權人及債務人雙方之利益，對陷於經濟上困境之
    消費者，乃允其於本例施行後，得選擇以重建型之更生程序
    或清算型之清算程序清理其債務，藉以妥適調整債務人與債
    權人及其他利害關係人間之權利義務關係，保障債權人獲得
    公平受償，並謀求消費者經濟生活之重建復甦機會。惟對於
    已與金融機構協商成立，或於本條例施行前，已依銀行公會
    債務協商機制與金融機構成立協商之債務人，自應受該成立
    協議拘束，按協議條件履行，若非因不可歸責於己之事由，
    致履行顯有重大困難，僅係為圖謀減免債務，即不為債務之
    履行，自有違債權契約為誠信契約之本旨；為避免債務人任
    意毀棄已成立之協議，肇致道德危險，濫用更生或清算之裁
    判上債務清理程序，故依本條例第0151條第６項準用同條第
    ５項前段之規定，不得聲請更生或清算。
五、經查：(一)抗告人於本條例施行前，曾於95年９月22日與最
    大債權金融機構友邦國際信用卡公司依銀行公會債務協商機
    制成立協議，約定自95年11月起，分120.期，利率3.88％，
    每月償還10,338元依各債權銀行債權金額比例清償各項債務
    ，至全部清償完畢為止。而抗告人自協商成立後，僅依約履
    行至97年３月，自97年４月起即未再依約履行而毀諾，此有
    抗告人於原審提出之協議書暨無擔保債務還款計劃及消費金
    融案件債務協商機制毀諾通知函等件為證（見原審卷第109.
    頁至第111.頁及第102.頁）。(二)而抗告人固陳稱本條例之
    立法目的在於使陷於經濟上困境之消費者得藉由更生或清算
    程序以獲得經濟上之重建云云。惟私法上之債之關係，係以
    當事人間之信賴關係為基礎，為社會經濟組織之重要支柱，
    故當事人於以法律行為追求自己之利益之際，亦應顧及對方
    之利益，並考量債權債務在社會上之作用，本於誠實及信用
    之原則，行使債權及履行債務，故債務人於本條例施行前已
    依銀行公會債務協商機制與金融機構成立協商者，理應受該
    成立之協議所拘束，如無特殊情事，其原即應依協商結果誠
    信履行，僅於「因不可歸責於己之事由，致履行顯有重大困
    難」時，始得例外聲請更生，是以已成立協商者不能或不願
    依約履行而依例外條款聲請更生或清算者，自應就其例外情
    形嚴予審核，於該當後始准之為其所負義務關係之調整，以
    避免其任意毀諾，濫用債務清理程序，藉良善之立法惡意圖
    謀減免債務，致使該程序陷於道德危險，並因此使社會之信
    用緊縮而造成經濟之動盪。(三)抗告人固陳稱所經營乃小本
    生意，無做流水帳之習慣，故無帳冊資料云云，惟倘如抗告
    人所言未有做帳習慣，則何以抗告人竟能知攜每月之營業額
    及成本各為多少以及抗告人如何計算毛利之數額，其數據來
    源為何？是以抗告人既稱未有做帳習慣，卻又能知攜營業額
    及成本數額之增減，甚可計算毛利之多寡，似有所矛盾。再
    者，抗告人前既已與金融機構達成協商，則其欲以「不可歸
    責於己致履行顯有重大困難」之例外情形聲請更生，法院自
    應就其例外情形加以審核，非經抗告人相當程度之釋明，自
    不宜逕採認抗告人之說詞，以避免道德上之危險。是以抗告
    人僅以原物料上漲為由，導致抗告人營業額及毛利劇降，卻
    未提出任何證據佐證，本院亦無從審酌抗告人之營業狀況受
    如何之影響，營業淨利是否已不足供抗告人繳納協商款或維
    持最低基本生活，徒憑抗告人空言陳稱，要難遽信為真實。
    (四)此外，依抗告人於原審所提出渠配偶之國泰世華銀行存
    摺內頁明細，抗告人之配偶於97年１月份及４月份分別繳交
    保險費用14,710元；倘抗告人確已陷於經濟困境而無法清償
    債務，何以抗告人之配偶竟有餘裕繳納高額之保險費？又如
    抗告人所言與渠配偶共同經營早餐店，97年每月獲利僅約４
    萬元屬實，何以竟會將３分之１之收入用以繳交保險費？則
    抗告人究係無力履行協商條件，亦僅係不願履行，即值商榷
    。再者，抗告人既已負債高達1,288,786.元，則其日常生活
    支出自應受到相當之限制，而不得要求與一般未負債之人相
    同，是以抗告人在履行債務期間，須經歷經濟困苦之過程，
    其生活程度當然必須受相當限制，除應積極開源、努力勤奮
    工作、以增加收入償還債務外，尚須節流、儉樸其生活需求
    而適當控制其生活費用支出。惟抗告人不僅未樽節開銷，甚
    至任意花費，將營業獲利用於非維持生活所必須之開銷，如
    因抗告人恣意花費導致收支失衡，使經濟狀況越陷困境，終
    無法依約履行，要不得謂係不可歸責於抗告人之事由。
六、綜上所述，本件抗告人既與金融機構成立協商，復未能釋明
    有何不可歸責於己致履行顯有重大困難之事由，則其聲請更
    生，即屬違背本條例第0151條第６項準用第５項之規定，原
    審因而駁回其更生之聲請，核無違誤。抗告人猶執前詞指摘
    原裁定不當，求予廢棄，另為適法之裁定，為無理由，應予
    駁回。
七、依消費者債務清理條例第11條第２項、第15條，民事訴訟法
    第0495條之１第１項、第0449條第１項、第95條、第78條，
    裁定如主文。
中    華    民    國    98    年    8     月    20    日
                  民事庭審判長法  官  李媛媛
                              法  官  姚貴美
                              法  官  林金發
以上正本係照原本作成。
對本裁定不得再為抗告。
中    華    民    國    98    年    8     月    20    日
                              法院書記官  莊國南


司法院資訊處製作；財團法人民間司法改革基金會備份。
